ACORDAO-COMPLETO-2381753

ACÓRDÃO 3068/2019 ATA 48/2019 - PLENÁRIO

VISTOS, relatados e discutidos estes embargos de declaração opostos pela Agência Nacional de Transportes Terrestres (ANTT) em face do Acórdão 2190/2019-TCU-Plenário, por meio do qual o Tribunal apreciou auditoria operacional acerca das concessões no âmbito do Programa de Concessões Rodoviárias Federais (Procrofe) , o que resultou na emissão de diversas recomendações e uma determinação dirigidas à agência reguladora, com vistas à melhoria da gestão do programa,
ACORDAM os Ministros do Tribunal de Contas da União, reunidos em Sessão Extraordinária do Plenário, diante das razões expostas pelo Relator, em:
9.1. com fundamento nos arts. 32, inciso II, e 34 da Lei 8.443/1992, conhecer e dar provimento parcial aos presentes embargos de declaração para esclarecer o item 9.1 do Acórdão 2190/2019-TCU-Plenário nos termos contidos no voto.
9.2. dar ciência deste acórdão à embargante.

Embargos de declaração opostos contra acórdão que apreciou auditoria acerca das concessões no âmbito do Programa de Concessões Rodoviárias Federais (Procrofe).

Agência Nacional de Transportes Terrestres; Ministério da Infraestrutura.

3. Embargante: Agência Nacional de Transportes Terrestres (04.898.488/0001-77).

13.1. Ministros presentes: José Mucio Monteiro (Presidente), Walton Alencar Rodrigues, Augusto Nardes, Ana Arraes, Bruno Dantas (Relator) e Vital do Rêgo.
13.2. Ministros-Substitutos convocados: Augusto Sherman Cavalcanti e Marcos Bemquerer Costa.

ACORDAO-COMPLETO-2528726

Acórdão de Relação 1413/2022 - Plenário

Acórdão de Relação

ACORDAO-COMPLETO-2416430

Acórdão 2142/2021 - Plenário

BRUNO DANTAS

Ministro Bruno Dantas.

Trata-se de embargos de declaração opostos pela Agência Nacional de Transportes Terrestres (ANTT) em face do Acórdão 2190/2019-TCU-Plenário, por meio do qual o Tribunal apreciou auditoria operacional acerca das concessões no âmbito do Programa de Concessões Rodoviárias Federais (Procrofe) , o que resultou na emissão de diversas recomendações e uma determinação dirigidas à agência reguladora, com vistas à melhoria da gestão do programa.
2.	Ciente do teor da decisão, a ANTT opôs os presentes embargos em 15/10/2019 (peça 207) , antes mesmo do recebimento da notificação (peça 209) , alegando vícios de contradição, obscuridade e omissão no que diz respeito à determinação contida no item 9.1 do Acórdão 2190/2019-TCU-Plenário, abaixo transcrito:
"9.1. determinar à Agência Nacional de Transportes Terrestres, com espeque no art. 43, inciso I, da Lei 8.443/1992 c/c o art. 250, inciso II, do Regimento Interno do TCU, que, no prazo de 180 (cento e oitenta) dias, elabore mecanismos de tratamento das informações contábeis apresentadas pelas concessionárias, inclusos testes substantivos, para que seja possível identificar, com segurança razoável, os montantes efetivamente aplicados pelas empresas a título de investimentos em concessões rodoviárias federais, em consonância com os arts. 24, inciso IV, 26, inciso VII, e 28, inciso I, da Lei 10.233/2001 c/c o art. 30 da Lei 8.987/1995;" 
3.	A embargante alega falta de clareza em relação à determinação que lhe foi dirigida e apresenta dúvidas em relação ao alcance da decisão:
"Quando o item 9.1 menciona ' (...) mecanismos de tratamento das informações (...) ' não é possível inferir quais seriam as premissas, métodos de elaboração, modelos utilizados e suas especificações, bem como outras características e definições suficientes à conformação dos referidos 'mecanismos'. Apenas aponta-se brevemente a necessária inclusão de testes substantivos, cruciais nas atividades de auditores independentes."
"Considerando que as informações contábeis encaminhadas à ANTT já são submetidas à avaliação e análise de auditoria independente, não resta claro se, em decorrência da determinação prevista no item 9.1, a ANTT deveria replicar o trabalho de auditores independentes ou se deveria entrar na esfera de atuação do Conselho Federal de Contabilidade - CFC visando oferecer diretrizes adicionais às concessionárias na elaboração de suas demonstrações contábeis ou ainda na esfera da Comissão de Valores Mobiliários - CVM que, conforme Instrução CVM 308, que registra e dispõe sobre o exercício da atividade de auditoria independente no âmbito do mercado de valores mobiliários, definindo os deveres e as responsabilidades dos administradores das entidades auditadas no relacionamento com os auditores independentes.
Noutro giro verbal, faz-se necessário esclarecimentos no tocante aos referidos 'testes substantivos' que satisfariam a condição de ser '... possível identificar, com segurança razoável, os montantes efetivamente aplicados pelas empresas a título de investimentos...'. Especialmente, há duvida em saber se a determinação (9.1) sugere à ANTT inovar na forma de elaboração das informações pelas companhias, intervindo sobre os processos e produtos de responsabilidade de seus administradores, posteriormente auditados de forma independente. Ou se a 'segurança razoável' se refere aos próprios padrões brasileiros de produção de informações contábeis e de auditoria."
4.	Argumenta que a fundamentação legal contida no item embargado não sustentaria a determinação em tela e, por fim, que a jurisprudência do TCU é no sentido de que o instrumento da determinação não se aplica a medidas afetas à discricionariedade do gestor, mas da inobservância de normas ou princípios aplicáveis à Administração Pública.
 "Em relação aos artigos da Lei 10.233/2001 e da Lei 8.987/1995, referenciados ao final do item 9.1, cabe ressalvar que não colaboram na sustentação da determinação em tela. Os dispositivos legais evocados alocam à Agência Reguladora as atribuições gerais de: '...elaborar e editar normas e regulamentos...' (art. 24, inciso IV, da Lei 10.233/2001) ; '... fiscalizar (...) o cumprimento das condições de outorga de autorização e das cláusulas contratuais...' (art. 26, inciso VII, da Lei 10.233/2001) ; '... a exploração da infraestrutura e a prestação de serviços de transporte se exerçam de forma adequada...' (art. 26, inciso VII, da Lei 10.233/2001) . Sendo assim, nada elucidam sobre o escopo da determinação, ou seja, acerca da padronização de registros e demonstrações contábeis, tampouco sobre eventual apuração de valores investimentos das empresas concessionárias"
"Finalmente, reforça-se que a jurisprudência dessa Corte de Contas é no sentido de que o instrumento da determinação, via de regra, decorre da inobservância de normas ou princípios aplicáveis à Administração Pública. Não se vislumbra, no caso em apreço, o descumprimento a normativos. A mera indicação de dispositivos genéricos não podem, a nosso ver, embasar a determinação ora impugnada."
5.	Diante da pretensa relevância das questões aduzidas, a embargante finaliza o expediente, solicitando o acolhimento das razões apresentadas e o provimento do recurso.
	É o relatório.

Kaliane Wilma Cavalcante de Lira e outros, representando Agência Nacional de Transportes Terrestres.

Procurador Rodrigo Medeiros de Lima.

AUDITORIA OPERACIONAL. AVALIAÇÃO DA PERFORMANCE DAS CONCESSÕES NO ÂMBITO DO PROGRAMA DE CONCESSÕES RODOVIÁRIAS FEDERAIS (PROCROFE) E O SEU REAL CUSTO PARA SOCIEDADE. DETERMINAÇÃO. RECOMENDAÇÕES. EMBARGOS DE DECLARAÇÃO. ALEGAÇÃO DE OBSCURIDADES, OMISSÕES E CONTRADIÇÕES. CONHECIMENTO. PROVIMENTO PARCIAL. OBSCURIDADE SANADA.

RELATÓRIO DE AUDITORIA (RA)

Secretaria de Fiscalização de Infraestrutura Rodoviária e de Aviação Civil (SeinfraRodoviaAviação).

Trata-se de embargos de declaração opostos pela Agência Nacional de Transportes Terrestres (ANTT) em face do Acórdão 2190/2019-TCU-Plenário, por meio do qual o Tribunal apreciou auditoria operacional acerca das concessões no âmbito do Programa de Concessões Rodoviárias Federais (Procrofe) , o que resultou na emissão de diversas recomendações e uma determinação dirigidas à agência reguladora, com vistas à melhoria da gestão do programa.
Nesta oportunidade, a embargante, representada nestes autos pela Advocacia-Geral da União, alega supostos vícios de contradição, obscuridade e omissão, que acarretariam dúvidas quanto ao alcance da determinação contida no item 9.1 do Acórdão 2190/2019-TCU-Plenário, abaixo transcrita:
"9.1. determinar à Agência Nacional de Transportes Terrestres, com espeque no art. 43, inciso I, da Lei 8.443/1992 c/c o art. 250, inciso II, do Regimento Interno do TCU, que, no prazo de 180 (cento e oitenta) dias, elabore mecanismos de tratamento das informações contábeis apresentadas pelas concessionárias, inclusos testes substantivos, para que seja possível identificar, com segurança razoável, os montantes efetivamente aplicados pelas empresas a título de investimentos em concessões rodoviárias federais, em consonância com os arts. 24, inciso IV, 26, inciso VII, e 28, inciso I, da Lei 10.233/2001 c/c o art. 30 da Lei 8.987/1995;" 
Argumenta que a deliberação não definiu nem caracterizou a expressão "mecanismos de tratamento das informações", o que impossibilitaria inferir as premissas, os métodos de elaboração, os modelos utilizados e as suas especificações. Além disso, a decisão teria apontado brevemente a necessidade de incluir testes substantivos, havendo insuficiência de informações acerca desse procedimento.
Apresenta incertezas quanto ao alcance: se a agência deveria replicar o trabalho de auditores independentes; se deveria entrar na esfera de atuação do Conselho Federal de Contabilidade (CFC) ou da Comissão de Valores Mobiliários (CVM) ; se deveria inovar na forma de elaboração das informações pelas companhias. 
Alega que a fundamentação legal da decisão não elucidaria sobre o escopo da determinação (arts. 24, inciso IV, 26, inciso VII, e 28, inciso I, da Lei 10.233/2001 c/c o art. 30 da Lei 8.987/1995) .
Por fim, defende que não caberia determinação à agência, visto que o referido achado de auditoria não decorre da inobservância de normas ou princípios da Administração Pública.
Satisfeitos os requisitos atinentes à espécie, os presentes embargos devem ser conhecidos, com fundamento nos arts. 32, inciso II, e 34 da Lei 8.443/1992.
Preliminarmente, acerca da natureza dos embargos declaratórios, julgo relevante transcrever o seguinte excerto do Acórdão 1218/2015-TCU-Plenário:
"Antes de tratar especificamente dos argumentos trazidos pelos embargantes, lembro que essa espécie recursal, cujo objetivo é sanar eventuais omissões, obscuridades ou contradições, não deve ser manejada para rediscussão de mérito, o que representa, na prática, a possibilidade de repetição de um mesmo recurso, ferindo os princípios da singularidade, da isonomia e da celeridade processual. Os embargos declaratórios devem ter como fundamentação a obscuridade (falta de clareza na redação do julgado) , contradição (existência de proposições inconciliáveis entre si) e omissão (falta de pronunciamento judicial sobre matéria que deveria ter sido apreciada pelo juiz) ."
Dito isso, observo que o item embargado refere-se a fragilidades identificadas na auditoria operacional acerca da determinação do volume de investimentos no âmbito do Procrofe. As informações e dados obtidos pela equipe de auditoria junto à ANTT foram criteriosamente analisados, conforme exposto nos parágrafos 427 a 455, peça 183. Notou-se que a agência reguladora apura os quantitativos de investimentos com base em informações contábeis fornecidas pelas concessionárias na conta intitulada "Ativo Intangível em Serviço". 
A SeinfraRodoviaAviação explicou que a referida conta é utilizada para demonstrar o montante investido pela concessionária e deve ser amortizada ao longo do prazo da concessão com base na remuneração obtida pelo parceiro privado. É com base nas informações contábeis fornecidas pelas próprias empresas que a ANTT promove as revisões tarifárias durante a vigência do contrato e calcula a indenização de bens reversíveis ao extinguir-se a concessão.
No relatório de auditoria, foram apontadas as seguintes fragilidades na metodologia para apuração dos investimentos empregada pela ANTT (peça 183) :
"435. Além de não haver padronização nas contas apresentadas pelas concessionárias ViaBahia (BR-116/324/BA) e Rodovia do Aço (BR-393/RJ) , analisando-se os dados apresentados pelas demais, notaram-se inconsistências nas contas contábeis apresentadas pela ANTT, da Concepa (BR-290/116/RS) nos exercícios de 2011 a 2013 e 2016, e da Concer (BR-040/RJ/MG) no ano de 2012, inclusive com valores negativos de investimentos (peças 54 e 169, p. 9-10) .
 (...) 
437. Todavia, apesar da agência apresentar planilha com as variações ocorridas naquela conta, não foi possível, com essas informações, precisar os investimentos realizados pelas concessionárias, em razão da inviabilidade de apurar quanto da subconta 'Intangível em Curso/Andamento' foi transferido para as demais subcontas do 'Ativo Intangível em Serviço', o que pode ocasionar duplicidade quando da análise do volume de investimentos.
438. Tal problema decorre do fato de que, enquanto determinado investimento está em curso, incrementa-se a subconta 'Intangível em Curso/Andamento', sendo seu valor final transportado à subconta destino após concluídos os investimentos referentes àquela intervenção. Assim, a apuração do volume de investimentos depende de informação dos valores transferidos entre essas subcontas.
 (...) 
444. Além disso, outra fonte de informação para tais valores são aqueles publicados pela Associação Brasileira das Concessionárias de Rodovias (ABCR) . Comparando-se estes valores com os apresentados pela ANTT, nota-se uma discrepância que corrobora o risco de auditoria apontado."
Assim, a secretaria especializada propôs recomendar à ANTT que elaborasse mecanismos de tratamento das informações contábeis das concessionárias.
O parquet de contas, acolhendo a análise e proposta de encaminhamento da unidade instrutora, alertou para o fato de que a utilização de informações contábeis sem representação fidedigna da realidade poderia acarretar aumento indevido da tarifa de pedágio ou dano ao erário (peça 191) . 
Adicionalmente, ressaltou as fragilidades detectadas pelo Tribunal em outro processo, TC Processo 021.195/2017-0, quanto à superestimativa de investimentos e custos operacionais contabilizados pela Concepa decorrente de transações com partes relacionadas. Além disso, evidenciou o risco de aceitar dados contábeis fornecidos pelas concessionárias, marcados pelo evidente conflito de interesses e assimetria de informações, mesmo que eles já tenham sido submetidos a auditoria independente.
Sublinhou que situação semelhante está sendo observada no TC Processo 024.813/2017-6, a respeito de auditoria nos processos de revisão tarifária, de minha relatoria, porém ainda pendente de deliberação. Nesse processo, verificou-se que a fiscalização do nível de desempenho das concessionárias pela ANTT se fundamenta em trabalhos de campo (ensaios) e relatórios de informação promovidos e elaborados pelas próprias empresas. 
Para ilustrar os possíveis riscos que estão envolvidos na atual metodologia da ANTT para a determinação dos investimentos baseada em informações provenientes da concessionária, ainda que respaldadas por auditoria independente, o parquet retomou, em analogia, notícia da operação "Infinita Highway": 
"168. Situação análoga, em que se evidencia conflito de interesse, inclusive, foi identificada em recente operação da Polícia Federal, com a participação do TCU, na qual se investiga empresas concessionárias que contratavam a emissão de laudos fraudulentos que atestavam a qualidade das rodovias, a fim de evitar a cominação de sanções pelo órgão regulador. Nessa mesma operação, denominada 'Infinita Highway', investiga-se concessionária que teria aumentando indevidamente o valor cobrado a título de pedágio, sob a falsa alegação - baseada em orçamentos fictícios elaborados por empresas inidôneas - de aumento nos custos de manutenção da rodovia."
Por fim, o MPTCU considerou relevante este achado de auditoria e propôs que a recomendação sugerida pela unidade instrutora fosse convertida em determinação.
Acolhi a proposta do parquet para determinar ao regulador a elaboração de mecanismos de tratamento das informações contábeis apresentadas pelas concessionárias, inclusos testes substantivos, para que seja possível identificar, com segurança razoável, os montantes efetivamente aplicados pelas empresas a título de investimentos em concessões rodoviárias federais.
Com efeito, o exercício da atividade regulatória pressupõe o desenvolvimento de mecanismos que auxiliem no processo de acompanhamento e fiscalização das entidades reguladas. Identificou-se a necessidade de evoluir a contabilidade regulatória no âmbito da ANTT, de modo apresentar, de forma padronizada, um banco de dados com informações fidedignas sobre os ativos vinculados à concessão. Trata-se de adotar mecanismos tendentes a reduzir as assimetrias de informações e conflitos de interesses, de modo a permitir o acompanhamento da real evolução dos investimentos em cada concessão e, até mesmo, possibilitar a comparação entre diferentes rodovias, concedidas ou não.
Parece-me que a agência reguladora já vem se mobilizando no sentido de aprimorar a consistência, rastreamento e fluxo dos registros contábeis que lhe são encaminhados. A ANTT informou que está em curso projeto de implantação de módulo rodoviário do Sistema de Regulação Econômico-Financeira (SIREF) , por meio do qual se estabelecerão testes de entrada e de coerência individual e temporal de dados, além de repositório para facilitar extração das informações.
Contudo, a partir das informações apresentadas no relatório da auditoria operacional e pelos esclarecimentos prestados pelos gestores nos autos (peça 54) , verificou-se que a agência reguladora ainda não possui procedimentos de checagem normatizados e institucionalizados para avaliar se os valores apresentados pelas concessionárias na conta "Ativo Intangível em Serviço" e suas subcontas correspondem, de fato, ao montante dos investimentos por elas realizados.
Assim, a medida proposta no item 9.1 do Acórdão 2190/2019-TCU-Plenário não diz respeito ao oferecimento de diretrizes adicionais às concessionárias na elaboração de suas demonstrações contábeis, embora eu entenda que é dever do regulador, sempre que necessário, aprimorar as diretrizes da contabilidade regulatória. 
É natural que a agência utilize as informações das concessionárias para mensurar os ativos da concessão. No entanto, a maioria das informações financeiras está sujeita a algum risco de não atingir plenamente a representação fiel daquilo que pretende retratar. Para assegurar a fidedignidade dos dados contábeis e adequá-los aos objetivos do regulador, que evidentemente são distintos dos objetivos das empresas, o TCU determinou que a ANTT elaborasse mecanismos de tratamento das informações contábeis.
Embora toda sociedade empresarial deva ter suas demonstrações contábeis submetidas a uma auditoria independente, isso não se mostrou suficiente para garantir a utilidade e adequação das informações recebidas. A fragilidade dos dados enviados pela ANTT ao TCU impossibilitou que a equipe de auditoria verificasse os recursos financeiros efetivamente aplicados pelas concessionárias em investimentos nas rodovias concedidas.
Relações caracterizadas por significativa assimetria informacional e conflito de interesses são mais propensas ao oportunismo, o que aumenta a probabilidade do risco moral. Por essa razão, é necessário se estabelecer um nível mínimo de segurança regulatória e jurídica para equilibrar os interesses das empresas, dos consumidores e do Estado. 
Portanto, não se determinou que a agência inovasse na forma de elaboração das informações pelas companhias, nem adotasse "padrões brasileiros" em substituição aos "padrões internacionais", ou mesmo que a autarquia entrasse na esfera de atuação do Conselho Federal de Contabilidade ou da Comissão de Valores Mobiliários. Evidentemente, a questão discutida nestes autos não diz respeito à forma de apresentação das informações contábeis, mas ao uso específico que a ANTT tem feito delas, o qual tem apresentado fragilidades, como revelam os casos identificados por este Tribunal.
Ou seja, não se cuida de alterar a forma de apresentação das demonstrações contábeis, mas sim de implementar mecanismos de tratamento dessas informações mediante procedimentos de controle, a fim de possibilitar seu uso pela agência de maneira correta, verificando minimamente a aderência dos valores apresentados pelas concessionárias à realidade dos investimentos.
Além disso, não entendo que a determinação seja um retrabalho da auditoria independente. Apesar da obrigatoriedade legal para que as empresas forneçam informações contábeis completas, isso nem sempre é cumprido, mesmo sendo elas regularmente auditadas.  
Cabe ressaltar, também, que não constitui papel principal da auditoria independente a identificação de fraudes ou erros nas demonstrações contábeis. Desse modo, sobreleva a necessidade de a agência reguladora adotar de mecanismos de controle, em razão da materialidade dos valores envolvidos e do risco moral presente nas informações geradas pelas concessionárias. 
Ao se deparar com falhas e problemas concretos, graves, e vislumbrar incertezas na quantificação dos ativos capazes de acarretar prejuízo ao erário e ao consumidor, o TCU determinou que a ANTT que elaborasse mecanismos de tratamento das informações contábeis, visto que os procedimentos existentes mostraram-se insuficientes. A agência terá melhores condições de, no cumprimento da deliberação, indicar qual a melhor solução a ser adotada (auditorias, aplicação de testes substantivos, amostragem, vistoria in loco, uso de recursos de tecnologia da informação, dentre outros meios) . 
Embora o parecer ministerial tenha enfatizado o tratamento das informações por meio de testes substantivos, tratou-se apenas de sinalização de procedimentos comprobatórios que poderiam ser levados em conta para o debate no âmbito da ANTT.
Portanto, cabe ao regulador considerar as principais características dos investimentos em concessões rodoviárias, a fim de identificar as falhas relacionadas. A partir daí, devem ser estudadas e implementadas medidas para viabilizar a redução das falhas, bem como minimizar seus efeitos, de modo a fornecer ao gestor parâmetros seguros para sua tomada de decisão acerca de cada concessão e do Procrofe. Por óbvio que a metodologia a ser desenvolvida deve observar a otimização da relação custo/benefício da agência, razão pela qual não cabe ao TCU traçar a estratégia para o cumprimento da determinação.
A competência da ANTT em relação ao assunto advém do art. 24, inciso IV e do art. 26, inciso VII, da Lei 10.233/2001, que atribui à autarquia a elaboração e edição de normas e regulamentos e a fiscalização das outorgas em rodovias. É dever institucional da agência reguladora aperfeiçoar os procedimentos para determinação dos investimentos, que constituem patrimônio vinculado ao serviço concedido, de forma a possibilitar o efetivo exercício das atribuições de regulação e fiscalização estabelecidas nos citados dispositivos legais.
Assim, entende-se que as atribuições impostas por lei exigem da ANTT esforços no sentido de corrigir as falhas identificadas nesta auditoria, sobretudo pela materialidade dos investimentos em rodovias, pela presença de risco moral e pela possibilidade de dano ao erário ou majoração indevida da tarifa de pedágio. A gravidade da situação encontrada demanda uma ação corretiva mais intensa, de modo que se faz adequada a determinação contida no item 9.1 do Acórdão 2190/2019-TCU-Plenário.
Cabe enfatizar que a definição das políticas contábeis, notadamente no que se refere à determinação dos investimentos, deve ser divulgada e normatizada, em aderência às boas práticas de governança, conforme ressaltado no voto condutor da decisão embargada:
"32. Considera-se uma boa prática de governança que as políticas sejam institucionalizadas por meio de normas jurídicas adequadas (lei, decreto, resolução etc.) , porque, dessa forma, são percebidas como legítimas, desejadas e que contam com os recursos necessários para o seu desenvolvimento. Nesse sentido é o Referencial para Avaliação de Governança em Políticas Públicas, publicado pelo TCU, em 2014.
33. Governança pública também foi definida no Decreto 9.203/2017 como conjunto de mecanismos de liderança, estratégia e controle postos em prática para avaliar, direcionar e monitorar a gestão, com vistas à condução de políticas públicas e à prestação de serviços de interesse da sociedade:
'Decreto 9.203/2017, art. 5º:
II- estratégia, que compreende a definição de diretrizes, objetivos, planos e ações, além de critérios de priorização e alinhamento entre organizações e partes interessadas, para que os serviços e produtos de responsabilidade da organização alcancem o resultado pretendido e 
III- controle, que compreende processos estruturados para mitigar os possíveis riscos com vistas ao alcance dos objetivos institucionais e para garantir a execução ordenada, ética, econômica, eficiente e eficaz das atividades da organização, com preservação da legalidade e da economicidade no dispêndio de recursos públicos.'
34. Cito, ainda, o Guia Prático de Análise Ex Ante para Avaliação de Políticas Públicas, publicado pela Casa Civil, em 2018, que corrobora a questão:
'Parte significativa das definições sobre a gestão e a governança devem vir previamente institucionalizadas, ou seja, inscritas nos próprios normativos dos programas. Leis, decretos, portarias e instruções normativas estabelecem os órgãos responsáveis pelas decisões, os parceiros na gestão, os fundos de financiamento a serem provisionados, os mecanismos de controle e participação social, as rotinas de monitoramento, os mecanismos de transparência etc.'"
Desse modo, admitida a presença de obscuridades na decisão, cabe conhecer dos presentes embargos para, no mérito, dar-lhes provimento parcial, com vista a prestar os esclarecimentos contidos neste voto. 
	Ante o exposto, voto por que o Tribunal adote o Acórdão que ora submeto à deliberação deste Colegiado.
TCU, Sala das Sessões Ministro Luciano Brandão Alves de Souza, em 10 de dezembro de 2019.
Ministro BRUNO DANTAS 
Relator